臺灣嘉義地方法院民事判決
109年度訴字第848號
原      告  鄭德義  
訴訟代理人  鐘育儒律師

被      告  鄭詠駿  


上列當事人間請求返還土地事件，本院於民國110年4月28日言詞
辯論終結，判決如下：
    主  文
被告應將嘉義市○○○段○○○○○○地號土地，其中如嘉義市地政事務
所民國一一Ο年四月複丈成果圖所示代號甲之範圍(面積三九平方
公尺)返還原告。
被告應將嘉義市○○街000號房屋騰空並遷讓返還原告。
原告以新台幣貳拾柒萬玖仟伍佰元為被告供擔保後，得假執行；
被告以新台幣捌拾參萬捌仟伍佰元為原告供擔保後，得免為假執
行。
訴訟費用由被告負擔。　　
    事實及理由
壹、程序方面：
    按訴狀送達後，原告不得將原訴變更或追加他訴。但請求之
    基礎事實同一；不甚礙被告之防禦及訴訟之終結者，不在此
    限。民事訴訟法第255條第1 項第2 款、第7 款分別定有明
    文。經查，原告起訴時原聲明：1.被告應將坐落嘉義市○○○
    段000000地號(下稱系爭土地)如嘉義市地政事務所測量結果
    所示面積之土地(占用土地面積即門牌號碼嘉義市○○街000號
    建物坐落面積)返還原告。2.訴訟費用由被告負擔。嗣於民
    國(下同)110年4月26日以民事訴之聲明變更狀變更聲明為：
    1.被告應將系爭土地，其中如嘉義市地政事務所110年4月土
    地複丈成果圖所示代號甲之範圍(面積39平方公尺)返還原告
    。2.被告應將門牌號碼嘉義市○○街000號房屋(下稱系爭房屋
    )騰空並遷讓返還原告。3.原告願供擔保，請准予宣告假執
    行。4.訴訟費用由被告負擔。經核原告前開所為變更、追加
    部分，請求之基礎事實與本件被告應否返還所占用之土地均
    屬同一，且亦不妨害被告防禦及訴訟之終結，於法並無不合
    ，應予准許。　　　
貳、實體方面：
一、原告起訴主張：
（一）原告為系爭土地之所有權人，系爭土地上坐落有未保存登
      記建物即系爭房屋(門牌號碼嘉義市○○街000號，與上開土
      地合稱系爭房地)，原告同為系爭房屋之事實上處分權人
      。今系爭房地遭被告無權占用，原告本於兄弟情誼，前未
      積極向被告追討，然今原告確有使用系爭房地之需求，多
      次請求被告主動遷出，將系爭房地返還予原告，卻遭被告
      斷然拒絕，爰依民法767條第1項前段，請求被告返還系爭
      房地。
（二）系爭土地係分割自嘉義市○○○段000000地號及同段401-200
      地號土地（下稱398-10地號及401-200地號土地），是原
      告養母鄭期媛（生父的姊姊）的，後來原告當兵期間，鄭
      期媛生病過世，生父鄭先豹就把系爭土地過戶給四個兄弟
      ，每人持分1/4，當時原告不敢表示反對，鄭先豹過世後
      ，原告於93年訴請分割，後經本院92年度訴字第669號判
      決，被告不服上訴，再由臺灣高等法院臺南分院於94年8
      月11日以94年上易字第62號作成和解筆錄，和解筆錄協議
      將系爭土地範圍分配予被告單獨所有，因兩造之大哥鄭德
      文已於台灣高等法院台南分院和解分割前，返還上開398-
      10地號及401-200地號土地1/4持份予原告，
　　　被告亦表示願意歸還上開398-10地號及401-200地號土地1
      /4持份予原告，並由被告將印鑑證明直接交給代書，代書
      依照兩造意思辦理系爭土地的過戶，此有被告之印鑑證明
      及兩造間針對系爭土地的買賣契約書，並沒有被告所述之
      換地後續情況，印章應該是代書交給原告，原告再交給被
      告的。且系爭土地地價稅都是原告在繳的，被告怎麼不知
      道系爭土地的名義人是原告。
（三）系爭房屋是坐落於系爭土地上，沒有稅籍資料，只有使用
      水電證明，是原告之養母鄭期媛以原告之名義所興建，自
      始即為原告所有。原告亦在系爭房屋居住至民國74年，因
      為購置其他建物才搬遷，後來才遭被告竊占，嗣後因被告
      同意歸還398-10地號及401-200地號土地1/4持份予原告，
      兩造於94年12月達成協議，由原告負責修繕提供被告居住
      5年，今已屆期，被告自應遷讓返還房屋。
（四）並聲明：
　  1.被告應將系爭土地，其中如嘉義市地政事務所110年4月複
      丈成果圖所示代號甲之範圍(面積39平方公尺)返還原告。
    2.被告應將系爭房屋騰空並遷讓返還原告。
    3.原告願供擔保，請准予宣告假執行。
    4.訴訟費用由被告負擔。
二、被告則以：
（一）緣原告係被告之胞兄，前於95年間謊稱欲辦理雙方之土地
      交換事宜(依臺灣高等法院臺南分院的分割共有物和解筆
      錄記載，係由被告持有系爭土地全部及同段398-76、401-
      200地號土地，持分均為4分之1)，所以才會把印鑑證明、
      印章交付給原告所指定之代書，欲辦理換地一事；嗣經被
      告於109年11月間調閱地政登記謄本及異動索引，並調閱
      原始登記申請文件後，方得知上開土地所有權狀確有經過
      補發程序，原告是以買賣關係將被告持分土地產權移轉至
      原告名下，然被告均未收到原告所匯付之任何款項，原告
      也提不出以買賣為登記原因之事證及金流，卻委由律師提
      出訴訟，無非係認定法官不察登記過程有無蹊蹺，是否違
      法，透過法院認證，藉由土地法採登記主義繼而認定合乎
      程序，將原告不法過程合法化，原告該行為顯與被告意思
      不一致，顯然已侵害被告權益，並已觸犯刑法之嫌。
（二）系爭房屋是被告祖母的，祖母怕被告父親會把土地賣掉，
      所以土地才登記鄭期媛的名字，系爭房屋自被告出生即已
      存在迄今，被告不清楚是誰蓋的。況系爭土地始終為被告
      所有，絕無所謂侵占系爭房地之事實，反而莫名其妙的自
      有財產憑空消失，被告之權利應受到保護。至於原告提出
      台水、台電公司收據，證明系爭房屋為由其所有，那是原
      告把土地過戶之後，才去變更名義。
（三）並答辯聲明：
　　1.原告之訴駁回。
　　2.訴訟費用由原告負擔。
三、爭點事項：
（一）不爭執事項：
    1.原告曾就分割前398-10地號土地及同段401-200地號土地 
       於93年訴請分割，後經本院92年度訴字第669號判決，被
      告不服上訴，再由臺灣高等法院臺南分院於94年8月11日
      以94年上易字第62號作成和解筆錄，和解筆錄協議將系爭
      土地範圍分配予被告單獨所有，後經和解分割登記為嘉義
      市○○○段000000地號土地；所有權人：鄭詠駿。 
　 2.系爭房屋占用系爭土地如複丈成果圖代號甲所示面積39平
     方公尺，而系爭房屋目前由被告使用中。
（二）爭執事項：
　    被告是否有無權占用系爭房地？
四、本院之判斷
（一）按所有人對於無權占有或侵奪其所有物者，得請求返還之
      ；對於妨害其所有權者，得請求除去之；有妨害其所有權
      之虞者，得請求防止之，民法第767條第1項定有明文。經
      查原告主張為系爭土地之所有權人等情，已提出土地登記
      第一類謄本可稽（本院卷第13頁），被告雖辯稱系爭土地
      為其所有，不知情遭原告擅自過戶，並無買賣之事實等詞
      ，經查被告自承交付印章及印鑑證明予代書，惟辯稱係為
      辦理土地交換事宜，所以才會把印鑑證明、印章交付給原
      告所指定之代書等語，然查兩造嗣後並無土地交換之事實
      ，而被告亦未取回印鑑證明，且被告自承94年以後均未繳
      過系爭土地之地價稅，足證被告於交付印章及印鑑證明予
      代書時，應已知悉並同意將系爭土地歸還原告，故其辯稱
      不知情遭原告擅自過戶之詞，尚難採信。則原告起訴請求
      無權占有系爭土地之被告，將系爭土地交還原告，即屬有
      據。
（二）原告主張系爭房屋為其所有，水電亦為其所裝設等情，  
      業據提出自來水公司及台灣電力公司之函件為證（本院  
      卷第135至137頁），被告雖抗辯原告係於系爭土地過戶  
      後，方辦理水電名義之變更，惟查上開水表及電表分於  
      73年及48年裝設，並無變更紀錄，且證人鄭德文到庭證  
      述現場兩棟木屋，一棟是原告的，一棟內側是伊的，因  
      為伊跟原告比較大，所以分配給我們等詞（本院卷第225 
      頁），足證系爭房屋應屬原告所有，被告既未舉證其對 
      系爭房屋有何占有之法律權利，自應將系爭房屋騰空並遷
      讓返還原告。
五、綜上所述，原告依民法第767條第1項之規定，請求被告應將
    系爭土地，其中如嘉義市地政事務所110年4月複丈成果圖所
    示代號甲之範圍(面積39平方公尺)返還原告及被告應將系爭
    房屋騰空並遷讓返還原告，為有理由，應予准許。
六、原告請求願供擔保請求宣告假執行，爰就原告勝訴部分酌定
    相當金額准許之，並依職權酌定金額准被告供擔保後，得免
    為假執行。
七、本件判決基礎已臻明確，其餘攻防方法及訴訟資料，核與判
    決結果不生影響，不另一一論述。
八、據上論結，本件原告之訴為有理由，依民事訴訟法第78條、
    第390條第2項、第392條第2項，判決如主文。
中　　華　　民　　國　 110　　年　　5　　月　　12　　日
                  民三庭法　官　林芮伶
以上正本係照原本作成。                                 
如不服本判決，應於送達後20日內，向本院提出上訴狀（須按對
造人數提出繕本）並表明上訴理由，如於本判決宣示後送達前提
起上訴者，應於判決送達後10日內補提上訴理由狀，並依上訴利
益繳交第二審裁判費，如委任律師提起上訴者，應一併繳納上訴
審裁判費。
中　　華　　民　　國　 110　　年　　5 　　月　12 　　日
                        書記官 陳怡辰